【裁判字號】    89,訴,2868
【裁判日期】    900830
【裁判案由】    贈與稅
【裁判全文】
臺北高等行政法院判決                            八十九年度訴字第二八六八號
                              .
    原      告  甲○
    訴訟代理人  戊○○（會計師）
                乙○○  律師（兼送達代收人）
    被      告  財政部台北市國稅局
    代  表  人  丙○○（局長）
    訴訟代理人  己○○
                丁○○
右當事人間因贈與稅事件，原告不服行政院中華民國八十九年十月二日台八十九訴字
第二八七０七號再訴願決定，提起行政訴訟。本院判決如左：
    主  文
原告之訴駁回。
訴訟費用由原告負擔。
    事  實
一、事實概要：
  Ａ、行政處分之特定：
    １、作成之機關：財政部台北市國稅局
    ２、作成之案號：（八八）財北國稅法字第八八００一九八八號
    ３、作成之時間：民國（下同）八十八年一月十八日
    ４、行政處分之內容：
      ａ、原告於八十四年三月七日，由其所有台北市士林區農會活期儲蓄存款一０
          五九─八號帳戶提領二筆現金各新台幣（以下同）五、０００、０００元
          ，於同日分別轉存其子何仁文，何俊民在同一農會之帳戶（一八二六─一
          號及一０六０─九號）。
      ｂ、被告發覺上情後，乃認定：
        (1)、原告上開作為核屬遺產及贈與稅法第四條規定所稱之贈與行為：
          、贈與其長子何仁文之金額為五、０００、０００元。
          、贈與其四子何俊民之金額為五、０００、０００元。
        (2)、原告未依同法第二十四條規定，於贈與之日起三十日內辦理贈與稅申報
            。
      ｃ、因此被告乃依查得資料為以下之規制性處分：
        (1)、核定原告八十四年度贈與總額為一０、０００、０００元，淨額為九、
            ０００、０００元，應納贈與稅額一、四四五、０００元。
        (2)、原告未依規定辦理贈與稅申報，另依遺產及贈與稅法第四十四條之規定
            ，按核定應納稅額處以一倍罰鍰計一、四四五、０００元。
      ｄ、認定事實之證據：
          士林區農會系爭贈與款項相關存、取款憑條等資料影本。
  Ｂ、原告不服上開核定處分，主張：「系爭贈與額係為借貸關係，並無贈與情事」
      云云，向被告申請復查，復查結果仍維持原核定處分，原告不服，循序提起訴
      願及再訴願，但均遭駁回，遂提起本件行政訴訟。
二、兩造聲明：
  Ａ、原告聲明：求為判決撤銷原處分、訴願決定及再訴願決定。
  Ｂ、被告聲明：求為判決駁回原告之訴。
三、兩造之爭點：
  Ａ、原告主張之理由：
    １、本件締約雙方當事人之真意非屬贈與：
      ａ、按「本法稱贈與，指財產所有人以自己之財產無償給予他人，經他人允受
          而生效力之行為。」「稱贈與者，謂當事人約定，一方以自己之財產無償
          給與他方，他方允受之契約。」「稱消費借貸者，謂當事人一方以移轉金
          錢或其他代替物之所有權於他方，而約定他方以種類、品質、數量相同之
          物返還之契約。」分別為遺產及贈與稅法第四條第二項，民法第四０六條
          、第四七四條第一項所明訂。
      ｂ、依民法規定，贈與契約之成立，除須贈與之一方有贈與之意思表示外，尚
          須受贈之他方有允受之意思表示。苟雖行為上有移轉金錢之外觀形式，如
          締約雙方均無贈與或允受贈與之意思表示，即無由成立民法之贈與契約。
          至某一契約行為究屬贈與契約抑或屬消費借貸契約，不僅係事實認定，亦
          涉及契約之解釋。
      ｃ、按最高法院三十九年台上字第一０五三號判例意旨：「解釋當事人之契約
          ，應以當事人立約當時之真意為準，而真意何在，又應以過去事實及其他
          一切證據資料為斷定之標準，不能拘泥文字致失真意。」基此，本件原告
          與其子何仁文、何俊民之間資金往來究為贈與抑或消費借貸，首應探求當
          事人主觀之意思，第三人要不得違反當事人主觀意思而自為解釋。本件締
          約雙方當事人之真意既為消費借貸，自無由因被告主觀之認定，而將系爭
          民法上之消費借貸契約轉換為贈與契約。民法上之贈與契約既不成立，稅
          法上之贈與行為自無由成立。故被告依其主觀之認定，逕為本件贈與稅之
          核課，其認事用法似有違誤。
    ２、原處分機關主張本件為贈與關係，其主觀認定顯有悖於社會通念與一般常理
        ：
      ａ、查原處分機關復查決定略以：「．．．．再訴願人未能提示系爭資金係為
          借貸關係或為其子何俊民及何仁文承擔債務之證據供查，尚無法勾稽其資
          金之連貫性，其未能舉證以實其說，其主張尚無可採，．．．．」云云，
          財政部訴願決定，行政院再訴願決定，復執前詞以為爭辯。
      ｂ、惟查本件消費借貸契約締約雙方為父子之至親，恆諸社會通念與一般常理
          ，彼此間資金調度往來事屬恆有，若須就彼此間之資金往來一一書立契約
          或其他相關憑據，不僅有違常情（我們甚至可以說，有訂契約才像刻意安
          排的）、有乖倫常，抑且可能造成原告家庭失和。質言之，被告機關要求
          原告須提示契據供查，不僅強原告之所難，亦與社會通念與一般常理有違
          。
    ３、原處分機關並未就其所認定之「贈與事實」負應有之舉證責任：
      ａ、查民事訴訟法第二七七條「當事人主張有利於己之事實者，就其事實有舉
          證之責任。」之舉證責任分配原則相關規定，行政訴訟法第一三六條訂有
          準用之明文。
      ｂ、被告採不同之見解，強行否認原告之消費借貸行為，而逕為本件贈與稅之
          核課，並將舉證責任委諸原告，此舉顯未探求當事人真意，復未橫諸社會
          通念及經驗法則。況原告對於消費借貸之事實，已提出了合理說明，則被
          告自應舉證證明系爭金錢款項確為贈與標的，而不能僅憑臆測之詞，強行
          對原告核課贈與稅賦及罰鍰，方始符合民事訴訟法第二七七條所揭示之舉
          證責任分配原則。況若此例一開，則行政機關不論作出何種「負擔處分」
          ，都無須負擔舉證責任，而將不利益之風險委由小老百姓之原告承擔，若
          果真如此，則憲法所保障人民財產權之規定亦將形同虛設，此絕非吾輩中
          人所樂見。
    ４、本件被告僅憑原告將系爭金錢分別存入其子何仁文、何俊民在士林區農會所
        有活期儲蓄存款帳戶內，即作主觀之臆測，率爾「推斷」認定本件涉及贈與
        ，逕而核課鉅額之贈與稅，其課稅及罰鍰之行政處分認事用法顯有重大違誤
        。
    ５、退一步言之，如果本案原告真有贈與之事，本件贈與稅之核課亦與他案部分
        贈與額，有重複核課之事實存在，茲指述如後：
      ａ、按本案原告於八十四年三月七日，自其所有士林區農會帳戶轉存其子何仁
          文、何俊民同農會帳戶各五、０００、０００元之款項，乃係因何仁文、
          何俊民於八十三年六月初，曾向其兄弟案外人何義道提及，最近可能各需
          要五、０００、０００元之款項。而何義道先生因白天在行政院人事行政
          局上班，工作繁忙，恐屆時無法陪同何仁文等二人辦理提款轉存手續，復
          因何仁文等二人尚未表示需立即取用，何義道遂將其名下華南銀行士林分
          行部分存款轉存其父甲○（即原告）帳戶，囑託原告於何仁文等二人需要
          時，代為轉交前揭兩筆各五、０００、０００元之現款。嗣後何仁文等二
          人提出請求時，原告即依何義道之囑託，陪同何仁文等二人辦理提款轉存
          手續（相關資金流程請詳原證三、四號）。
      ｂ、詎料被告竟於八十三年六月三日，何義道提款轉存原告帳戶之際，即逕自
          作成何義道贈與原告之處分；俟原告依何義道之委任，於八十四年三月七
          日將其中五、０００、０００元代為轉交何仁文，另五、０００、０００
          元代為轉交何俊民時，被告卻又指摘原告另贈與何仁文、何俊民共計一０
          、０００、０００元，並另核課本稅及罰鍰各一、四四五、０００元（即
          本案）。足證本案與何義道八十三年度贈與稅案部分金額顯有重覆核課之
          事實，其處分自難謂適法允當。
      ｃ、多階段贈與行為中，各階段贈與總額上所加徵之稅款及罰鍰仍應不得超過
          原始贈與總額，本案之處分顯有悖於比例原則與遺產及贈與稅法第四十七
          條規定之違誤：
        (1)、查遺產及贈與稅法第四十七條規定：「前三條規定之罰鍰，連同應徵之
            稅款，最多不得超過遺產總額或贈與總額」。衡諸上開法規之立法理由
            ，係本於憲法比例原則之精神。按國家對不勞而獲之受領贈與及繼承之
            行為，固得課徵高額之遺產稅及贈與稅，以為抑制，並利民生。惟其課
            稅權仍應受憲法比例原則之限制，至多亦僅能將贈與總額或遺產總額全
            部取去，而不及於當事人其他財產，否則其處分即不免違反比例原則，
            有違憲之虞。為落實比例原則之精神，遂於遺產及贈與稅法中制訂本條
            規定，確立其法源依據，以便於依循。
        (2)、因此退萬步言之，縱使被告仍認，本案在何義道名下帳戶存款轉匯原告
            帳戶，及原告帳戶存款轉匯何仁文、何俊民等二人帳戶兩階段，並無原
            告所主張之委任關係適用餘地，而屬贈與情形。則依上開遺產及贈與稅
            法第四十七條規定之立法意旨，同一筆款項上所加徵之贈與稅及罰鍰，
            依法亦應不得超過贈與總額，其處分始符比例原則之精神。亦即，同一
            筆款項，若在多位當事人間輾轉贈與，被告如主張對各階段之贈與行為
            ，均得以加徵贈與稅及罰鍰，其所加徵之稅款及罰鍰亦應以原始贈與總
            額為上限，而不得超越贈與總額，否則即是變相規避適用遺產及贈與稅
            法第四十七條之規定，而有違反比例原則之實。經查本案系爭贈與總額
            一０、０００、０００元，於第一階段何義道以現金轉存原告名下一一
            八、七二０、０００元之際，被告即已對此階段課徵贈與稅本稅五五、
            ０一七、二五０元；及罰鍰五四、七六九、七五０元；利息部分僅計算
            至九十年三月二十二日，亦已達一０、六九九、四九六元。如以本稅及
            罰鍰合計，已達第一階段贈與總額百分之九十二點四八，即每千萬元贈
            與額中已被課徵九、二四八、０００元之本稅及罰鍰；若再加計利息，
            更早已逾百分之百，等於第一階段贈與總額（內含第二階段贈與總額一
            ０、０００、０００元）於前案中已全數收歸國庫。縱不加計利息，本
            案之贈與總額一０、０００、０００元在第一階段中，亦已課徵本稅及
            罰鍰合計逾九、二四八、０００元。而在第二階段（即本案）中，被告
            對同一筆現款復又另課徵本稅一、四四五、０００元，罰鍰一、四四五
            、０００元，合計達本案贈與總額之百分之二十八點九０。與第一階段
            合計，縱使不含利息，僅計算本稅及罰鍰，區區一０、０００、０００
            元之贈與額上，所課徵之贈與稅本稅及罰鍰竟已逾一二、一三八、００
            ０元（另呈計算表供核請詳原證五號），明顯有違比例原則及遺產及贈
            與稅法第四十七條規定之意旨。惟查第一階段（即何義道八十三年度贈
            與稅案）之課稅處分作成在先，若前階段處分被告認定為合法有效，本
            案之課稅裁罰處分，被告自應予以撤銷重核，以符上開法規之意旨。
    ６、以上事實所憑之相關證據：
      ａ、原證一號：行政院八十九年十月二日台八十九訴字第二八七０七號再訴願
                    決定書影本乙份。
      ｂ、原證二號：最高法院三十九年台上字第一０五三號判例影本乙份。
      ｃ、原證三號：本案相關案件何義道八十三年度贈與稅案（八十九年度訴字第
                    一一六八號）資金流程圖（出自該案原處分卷附卷資料）。
      ｄ、原證四號：本案相關資金流程銀行帳戶資料影本一份。
      ｅ、原證五號：兩案贈與稅及罰鍰計算表正本一份。
    ７、綜上所述，被告既未證明確有贈與一事，又未詳究本件贈與稅案與他案間，
        確有重複核課之事實；且對同一筆贈與額，先後兩次核課贈與稅及罰鍰遠超
        過本件贈與總額，其課稅裁罰之行政處分認事用法顯有重大違誤。
  Ｂ、被告主張之理由：
    １、核定贈與稅部分：
      ａ、相關之法令規定：
        I、行為時遺產及贈與稅法第三條第一項：
              凡經常居住中華民國境內之中華民國國民，就其在中華民國境內或境
              外之財產為贈與者，應依本法規定，課徵贈與稅。
        II、行為時遺產及贈與稅法第四條第一項、第二項：
            １本法稱財產，指動產、不動產及其他一切有財產價值之權利。
            ２本法稱贈與，指財產所有人以自己之財產無償給予他人，經他人允受
              而生效力之行為。
        III、行為時遺產及贈與稅法第二十二條：
              贈與稅納稅義務人，每年得自贈與總額中減除免稅額一百萬元。
      ｂ、贈與事實之認定：
        I、本件原告於八十四年三月七日由台北市士林區農會活期儲蓄存款帳戶一
            ０五九─八號戶頭提領二筆金額各五、０００、０００元，於同日分別
            轉存入其子何俊民及何仁文在同一農會之活期儲蓄存款帳戶（一八二六
            一號及一０六０九號），有查得資料為憑。
        II、被告因此核定原告八十四年度贈與總額為一０、０００、０００元，淨
            額為九、０００、０００元，應納贈與稅額一、四四五、０００元。
      ｃ、對原告指摘之反駁：
        I、原告主張：「系爭贈與額係為借貸關係，並無贈與情事」云云。
        II、惟查：
          (1)、動產之歸屬以占有為要件，系爭款項既由原告存入其子何俊民及何仁
              文於台北市士林區農會之帳戶內，有該農會相關取款憑條及存款憑條
              等資料影本附卷可稽，其物權即屬其子所有，應認其子業已允受。
          (2)、原告雖主張系爭贈與額係為借貸關係，惟其既未能提示前述資金係為
              借貸關係，或為其子何俊民及何仁文承擔債務之客觀有效證據，尚無
              法勾稽其資金之連貫性，按「當事人主張事實須負舉證責任，倘其所
              提出之證據不足為主張事實之證明，自不能認其主張之事實為真實。
              」前行政法院著有三十六年度判字第十六號判例，原告對其主張既未
              能舉證以實其說，其空言主張，核無足採。
    ２、科處罰鍰部分：
      ａ、相關之法令規定：
        I、行為時遺產及贈與稅法第二十四條第一項：
            除第二十條所規定之贈與外，贈與人在一年內贈與他人之財產總值超過
            贈與稅免稅額時，應於超過免稅額之贈與行為發生後三十日內，向主管
            稽徵機關依本法規定辦理贈與稅申報。
        II、行為時遺產及贈與稅法第四十四條：
            納稅義務人違反第二十三條或第二十四條之規定，未依限辦理遺產及贈
            與稅申報者，按核定應納稅額加處一倍至二倍之罰鍰。
      ｂ、違章課罰事實之認定：
        I、本件原告於八十四年三月七日由台北市士林區農會活期儲蓄存款帳戶一
            ０五九─八號戶頭提款二筆金額各五、０００、０００元，於同日分別
            轉存入其子何俊民及何仁文在同一農會之帳戶，已如前述。
        II、則被告依查得資料除核定原告八十四年度應納贈與稅額一、四四五、０
            ００元外，並以原告未依規定，於贈與之日起三十日內辦理贈與稅申報
            ，另按核定應納稅處以一倍罰鍰計一、四四五、０００元，揆諸首揭法
            條規定，尚無違誤。
    理  由
壹、原告爭執之要點：
  一、事實經過：
    Ａ、原告於八十四年三月七日，由其所有台北市士林區農會活期儲蓄存款一０五
        九─八號帳戶提領二筆現金各五、０００、０００元，於同日分別轉存其子
        何仁文，何俊民在同一農會之帳戶（一八二六─一號及一０六０─九號）。
    Ｂ、被告發覺上情後，乃認定原告分別其長子何仁文及何俊民各為五、０００、
        ０００元。而以原告未依遺產及贈與稅法第二十四條規定，於贈與之日起三
        十日內辦理贈與稅申報。而為以下之處分：
      １、核定原告八十四年度贈與總額為一０、０００、０００元，淨額為九、０
          ００、０００元，應納贈與稅額一、四四五、０００元。
      ２、又以原告未依規定辦理贈與稅申報，另依遺產及贈與稅法第四十四條之規
          定，按核定應納稅額處以一倍罰鍰計一、四四五、０００元。
  二、原告不服上開處分所持之法律上理由：
    Ａ、原告上開存入何仁文及何俊民帳戶之款項並非原告所有，而是其子何義道所
        有。
    Ｂ、且該筆款項是由何義道借貸予何仁文及何俊民二人，故借貸關係存在於何道
        義與何仁文及何俊民之間。原告只是代何義道處理借款事務之人。
    Ｃ、而「該二筆各五、０００、０００元之借款來自何義道自有資金」之事證則
        為；「八十三年六月間，何義道自華南商業銀行士林分行存入其父（即原告
        ）帳戶內之及一００、０００、０００元及一八、七二０、０００元」。
    Ｄ、再退一步言之，如果原告以上借貸法律關係之主張未獲法院採信，仍然認定
        本案二筆各五、０００、０００元款項為原告贈與給何仁文及何俊民二人時
        。原處分亦有以下違法之處：
      １、按同一筆款項，若在多數當事人間輾轉贈與，而每一階段之贈與行為，均
          被加徵贈與稅及罰鍰，其所加徵之稅款及罰鍰亦應以原始贈與總額為上限
          ，而不得超越贈與總額，否則即是變相規避適用遺產及贈與稅法第四十七
          條之規定。
      ２、本件何義道先前轉存原告名下之一一八、七二０、０００元之際，已被課
          徵贈與稅五五、０一七、二五０元；及罰鍰五四、七六九、七五０元。二
          者合計，已達第一階段贈與總額百分之九十二點四八。即每千萬元贈與額
          中已被課徵九、二四八、０００元之本稅及罰鍰。
      ３、本案贈與總額為一０、０００、０００元，但此筆款項在第一階段中，已
          被課徵本稅及罰鍰合計逾九、二四八、０００元。而在本案中，再被課徵
          本稅一、四四五、０００元，罰鍰一、四四五、０００元，合計達本案贈
          與總額之百分之二十八點九０。
      ４、若與第一階段合計，一０、０００、０００元之贈與額，所課徵之贈與稅
          本稅及罰鍰已逾一二、一三八、０００元，明顯有違比例原則及遺產及贈
          與稅法第四十七條規定之意旨。
貳、原告主張不可採之理由：
  一、按原告士林區農會活儲一０五九─八號之帳戶，雖然在八十三年六月三日有何
      義道存入之一八、七二０、０００元，但其後陸續有出入，且原告自己亦曾存
      入及提出之款項，至八十四年三月六日為止，存入之金額已超過一千餘萬元（
      當然也提出之金額），故其帳戶內並不只有何義道一人存入之款項，還有原告
      本人之存款，而這幾筆款項進入帳戶內，即已混同，客觀上根本分不出本案中
      自該帳戶提出、而存入何仁文、何俊民二人帳戶之各五、０００、０００元款
      項為何人之款項。如果原告主張該筆款項來源來自取何義道處，應提出證據資
      料為實質之證明。如其無法證明，依現有之客觀證據來判斷，應認定此二筆款
      項是由原告移轉至何仁文、何俊民二人手中。
  二、次查，本件原告提出之證據祗能證明資金之流向，但對資金流向原因關係之證
      明，並無法提供任何助益。則在原告主張之原因關係無法證明之情況下，被告
      認定為原告與何仁文及何俊民間之「贈與」，完全符合日常經驗法則。
  三、另本案原處分亦無違反或規避適用遺產及贈與稅法第四十七條規定之情形，理
      由如下：
  Ａ、租稅法律關係之成立，係國家或其他公權力團體（課稅權主體）依據法律對特
      定租稅義務主體（即人民）徵收特定項目及數額之稅捐（租稅客體），或核定
      其特定稅捐給付義務。在此法律關係中，國家行使其徵收人民財物以及核定人
      民租稅義務之權限，必要時並得運用公權力貫徹之，人民則相對負有清償租稅
      債務，以及其他為使國家租稅稽徵權限有效行使之附隨義務，如保留帳冊義務
      、容忍檢查之義務等。
  Ｂ、又為求租稅法上權利義務關係內容得以明確，以及因租稅法律關係產生之糾紛
      得以正確且有效解決，租稅法律關係必為特定課稅權主體（國家或公權力團體
      ）與特定租稅義務主體（人民）之間的權利義務關係，換言之，只要課稅權主
      體或者租稅義務主體不同，即屬不同之租稅法律關係，各該法律關係中權利義
      務範圍之界定與相關爭議之解決，均應分別處理，不容混淆。
  Ｃ、而遺產及贈與稅法之納稅義務人（即稅捐主體）原則上為贈與人，又一旦贈與
      完成後，原受贈人亦可再將受贈之財產再轉贈與第三人，此時前次之原受贈人
      對於後一次贈與又變為贈與人，而具備遺產及贈與稅法之納稅義務人身份，而
      須繳納贈與稅。在這種情況下，前後二次贈與之納稅義務人不同，沒有合併計
      算其贈與稅額之問題。
參、綜上所述，本件被告對原告所為課稅及罰章處罰之處分於法並無不合，一再訴願
    決定遞予維持亦無違誤，原告訴請撤銷於法無據，應予駁回。
據上論結，本件原告之訴為無理由，爰依行政訴訟法第九十八條第三項前段，判決如
主文。
中      華      民      國     九十     年      八      月     三十     日
                                   臺北高等行政法院  第五庭
                                             審判長  法  官  姜素娥
                                                     法  官  林文舟
                                                     法  官  帥嘉寶
右為正本係照原本作成。
如不服本判決，應於送達後二十日內，向本院提出上訴狀並表明上訴理由，如於本判
決宣示後送達前提起上訴者，應於判決送達後二十日內補提上訴理由書（須按他造人
數附繕本）。
中      華      民      國     九十     年      八      月     三十     日
                                                     書記官  林麗美


司法院資訊處製作；財團法人民間司法改革基金會備份。
